【裁判字號】    88,上易,4484
【裁判日期】    890216
【裁判案由】    詐欺
【裁判全文】
臺灣高等法院刑事判決                  八十八年度上易字第四四八四號
    上  訴  人
    即  被  告  乙○○
    選任辯護人  劉添錫
右上訴人因被告詐欺案件，不服臺灣板橋地方法院八十八年度易字第一五八五號，中
華民國八十八年七月三十日第一審判決（起訴案號：臺灣板橋地方法院檢察署八十七
年度偵字第二二六○八號）提起上訴，本院判決如左：
    主  文
原判決撤銷。
乙○○無罪。
    理  由
一、公訴意旨如附件起訴狀。
二、按刑法第三百三十九條第一項之詐欺罪，係以行為人意圖為自己不法所有，對被
    害人施以詐術，進而使被害人陷於錯誤，並交付本人或第三人之物者，為其犯罪
    成立要件。此觀之刑法第三百三十九條第一項之規定自明。本件公訴人及原審認
    被告乙○○自八十六年十一月二十日起，佯以投資珠寶及股票獲利頗豐，先後向
    告訴人甲○○詐借現金三百五十一萬元，嗣被告交付之支票退票並拒絕往來後，
    被告又交付無償取得之張盛燈等四人名義如附表所示之偽造支票四紙以為唐塞，
    而有詐欺之事實云云，無非係以被告未提出經營珠寶、股票之証據，而被告交付
    告訴人之張盛燈等人名義之支票，又係來路不明之支票，被告竟仍持以交付告訴
    人，而有拖延債務情事，顯見被告無償債之誠意，因而認定被告有為自己不法所
    有之意圖等語。
三、訊之被告乙○○堅決否認有何詐騙告訴人之行為，辯稱：伊自八十六年七月間起
    至八十七年四月二日止，即曾先後十六次向告訴人作短期借款，金額為新台幣（
    以下同）數萬元至數十萬元，約定月息二分，後提高至月息三分，被告均有借有
    還，無法清償部分則滾入利息後，再以本金計算欠款，被告均有寫借據，告訴人
    並有於部分借據上註明收到清償款多少元之紀錄，於八十七年四月十日，被告為
    清償對告訴人之全部債務本息，乃於八十七年四月十日以現金清償二十八萬元利
    息，又同時簽發八十七年五月十一日期、面額為二百萬元之被告名義支票給告訴
    人，該二百萬元是本息，不是新借款。因被告生意做不好，到期無法支付，乃先
    後再向朋友借告訴人所指之四紙支票給告訴人，並均背書，伊實有清償債務之誠
    意，僅現實上無資力可供清償。伊於八十七年二月底止，實際上僅向告訴人借得
    九十三萬元，餘均為利息，伊至八十七年四月間還有支付告訴人利息，之前亦有
    清償部分本金，是其後才無法支付本息等語。經查：
(一)、告訴人告訴狀中指稱被告於八十六年十一月二十日起向伊詐借三百五十一萬元
      ，被告允諾給一百三十四萬五千元之紅利，但被告未曾兌現任何支票，又改以
      四張無法兌現之張盛燈等人名義支票支付等語（詳告訴狀）。故依告訴人告訴
      狀載意旨，已明確指出該四紙張盛燈等人名義之支票並非被告借錢時所交付之
      支票，而係借錢未能如期清償後，始交付之他人支票甚明，自不能以該借錢到
      期無法清償時再交付之支票係他人偽造之空頭支票，遽認被告於借款之初，即
      有不法所有意圖及施行詐術，核先敘明。
(二)、又告訴人於偵查中經檢察官詢以：「被告如何施用詐術」時，告訴人稱本案在
      調解委員會調解過，被告說沒錢還，所以被告是騙伊等語（詳偵卷第十六頁）
      ；於本院中，經詢以究竟何時開始借錢給被告，告訴人稱：「因時間已久，記
      不得」，又稱本件是投資，不是借款。從未收到被告交付之利息。被告持有之
      借據是被告開票給伊時，伊才將全部收據返還給被告，被告交付支票時，伊並
      未再交付金錢給被告；收據交還給被告之時間為何，因太久了，已不記得，但
      被告約開二個月票期之支票給伊，八十七年五月十五日之支票，應是八十七年
      三月十五日交付，八十七年三月十五日以後，應未再借錢給被告等語（詳本院
      八十八年十二月六日調查筆錄）。而告訴人於八十八年十二月三十日書立之補
      充狀中載：被告於八十七年二月二十日向告訴人取得六十六萬元之投資金，並
      稱要給告訴人三十六萬元之利潤，因此被告開立一百零二萬元之支票一紙給告
      訴人。另被告於八十七年三月九日向告訴人拿取投資金六十萬元，被告稱此次
      交易要利潤四十六萬元給告訴人，計一百零六萬元，同年三月十日又拿現金五
      萬元，客票四萬元，利潤五萬元，合計一百二十萬元，被告並開立一百二十萬
      元之萬泰銀行支票給告訴人。本件大大部分是投資，否則利息豈有如此高之理
      等語，並提出載有上開八十七年二月二十日及八十七年三月九日、十日投資明
      細之帳簿影本一紙為証。
(三)、依告訴人上開供述內容可知，告訴人交付予被告之金錢究竟係以借貸關係或投
      資關係而交付，告訴人所供已前後不一，而告訴人於本院所稱交付投資金額各
      為六十六萬元、六十萬元、五萬元及四萬元等，於加上利息後，被告開給伊之
      支票面額各計一百零二萬元及一百二十萬元等，核與告訴人在告訴時提出之明
      細表所載本金、利潤、支票金額等記載不符，反與被告提出之借據編號第十四
      、十五所示內容相符，足見告訴人於告訴時提出之借款明細表，並不足以証明
      被告向告訴人借款之正確時間及金額確如該明細表所載，應與被告提出之借據
      內容相合。另被告自偵查伊始即一再表明有清償債務之意願，且未曾逃避告訴
      人，而依被告提出，經本院提示被告書立之借據原本（原本發還被告，影本附
      卷）後，告訴人坦承該原本係被告總結本金、利息並交付該二百八十二萬五千
      元張盛燈之支票後，由告訴人返還予被告者；而各該借據上有「秀英」或「秀
      」收到多少錢之註記部分，確為告訴人之字跡等情，亦據告訴人坦承在案（均
      詳本院八十八年十二月六日調查筆錄）。另依告訴人上開供詞可知，被告向告
      訴人借款時係書立借據，嗣再開立支票換回借據，並非借款伊始，即開立（自
      己名義之）支票借款甚明。而依卷附被告自告訴人處取回之借據影本觀之，被
      告向告訴人借款之期間均甚短，從數日至月餘，均明確記載擬還款之日期及約
      定好之利息或利潤數額，核被告以收據允諾給予告訴人之利息或利潤金額甚高
      ，並無負擔風險問題，顯屬借貸而非投資，且該借貸利息如告訴人上開所陳借
      六十六萬還一百零二萬元等，或如借據上載借五萬元，期間五日，允諾還六萬
      元；借八萬五千元，期間四日，允諾還九萬三千元；借十萬元，加上原欠十萬
      元，期間二十一日，允諾還二十四萬三千元；借十萬元，期間十九日，允諾還
      十二萬元等等（詳原審卷第三十三頁至第三十七頁），被告向告訴人所借之利
      息可謂高利，且依原審卷附編號一、三、六、七、十二、十六等號之借據上，
      均可見告訴人於其上註記收到現金八萬元、三萬元、六萬元、三萬元、二萬元
      、一萬五千元、五萬元、二萬九千元、十萬元及二十八萬元等。足見被告辯稱
      伊有支付利息及清償部分本金等語，足堪信為真實，告訴人稱伊未曾收到被告
      交付之款項云云，顯非真實，而無可採。
四、綜上所述，被告與告訴人金錢往來之始點，至少應自八十六年十月七日即開始，
    且自該時起至八十七年四月十日止，被告確有陸續支付告訴人利息或本金等款項
    無誤，告訴人始先後十五次借款給被告，並由被告書立借據以為憑據，則告訴人
    應係基於被告前面之信用及被告允諾給告訴人之暴利考慮，始同意繼續借款給被
    告，應堪認定。又依卷附借據可知，被告允諾給告訴人之利潤極高，未付之利息
    滾入本金後再生利息，致被告欠款金額越來越大，以被告從未迴避告訴人，且一
    再表示願意清償本息，於告訴人所稱最後一次借款給被告之八十七年三月十日以
    後，仍於八十七年四月十日清償二十八萬元之利息給告訴人，足見被告於借款伊
    始並無為自己不法所有之意圖，應甚明顯。被告所辯，伊並無不法所有意圖及借
    款時並未施用詐術等語，應堪採信。此外復查無其他積極証據足以証明被告有如
    公訴人所指之詐欺犯行，被告上訴否認犯罪，即有理由。原審未加詳查，逕為被
    告有罪之諭知，核尚有未洽，應由本院將原判決撤銷改判，並依法為被告無罪之
    諭知。
據上論斷，應依刑事訴訟法第三百六十九條第一項前段、第三百六十四條、第三百零
一條第一項前段，判決如主文。
本案經檢察官李金定到庭執行職務。
中     華     民     國    八十九   年       二       月      十六      日
       臺灣高等法院刑事第十五庭
                                 審判長法  官  黃  瑞  華
                                       法  官  林  勤  綱
                                       法  官  林  銓  正
右正本證明與原本無異。
不得上訴。
                                       書記官  秦  仲  芳
中     華     民     國    八十九   年       二       月     二十一     日
附表：
┌─┬───┬─────┬────┬────┬─────┬───┬───┐
│編│日  期│票      號│帳    號│銀    行│金      額│發票人│背書人│
│號│      │          │        │名    稱│          │      │      │
├─┼───┼─────┼────┼────┼─────┼───┼───┤
│一│5.15.│DT034510  │0000000 │北市九信│2,825,000 │張盛燈│乙○○│
├─┼───┼─────┼────┼────┼─────┼───┼───┤
│二│7.│AA0000000 │4044-4  │陽信    │  281,000 │吳秀珠│乙○○│
├─┼───┼─────┼────┼────┼─────┼───┼───┤
│三│7.│AA0000000 │4044-4  │陽信    │  350,000 │吳秀珠│乙○○│
├─┼───┼─────┼────┼────┼─────┼───┼───┤
│四│8.15.│AL0000000 │000000000 彰銀木柵│  570,000 │古進雄│乙○○│
├─┴───┼─────┼────┼────┼─────┼───┼───┤
│合      計│          │        │        │4,026,000 │      │      │
└─────┴─────┴────┴────┴─────┴───┴───┘


司法院資訊處製作；財團法人民間司法改革基金會備份。
